臺灣桃園地方法院刑事判決　　　　　　　　　　　　九十二年度易字第一六二號
　　公　訴　人　臺灣桃園地方法院檢察署檢察官
　　被　　　告　己○○
　　選任辯護人　巫宗翰律師
右列被告因誹謗案件，經檢察官聲請以簡易判決處刑（九十一年度偵字第八四九七號
），本院認有刑事訴訟法第四百五十一條之一第四項但書情形，不宜以簡易判決處刑
，改行通常訴訟程序（九十二年度壢簡字第七九五號），判決如左：
    主  文
己○○無罪。
    理  由
一、公訴意旨略以：被告己○○、庚○○（另案偵結）、告訴人癸○○（原名陳淑珍
    ）均係設址於桃園縣中壢市○○路三十八之一號「合正科技公司」（下稱合正公
    司）之員工，被告於得悉庚○○、告訴人二人間之感情、債務糾紛，竟意圖散布
    於眾，並基於概括犯意，於民國九十一年四月間某日，在合正公司內，對同事辰
    ○○稱：「陳淑珍欺騙庚○○三十多萬元，說要嫁給庚○○，後來也沒有」等語
    。又因庚○○有意終止其前受兼為「新光人壽保險股份有限公司」（下稱新光人
    壽公司）保險業務員之告訴人所招攬投保之壽險，被告乃於同年月二十二日，在
    合正公司上址，持載有內容略同上語之申訴書，先後遞交予同事丙○○、辛○○
    、巳○○、子○○（聲請簡易判決處刑書誤載為傅文宗）、寅○○、午○○、卯
    ○○、戊○○、乙○○、鄭理台觀看且要求簽名，被告並稱：「該張申訴表是為
    證明庚○○很老實，其與陳淑珍有交往」、「這張申訴表是希望新光人壽能給庚○○多一點解約金」等語，丙○○等人為有助於庚○○，於觀看後即均簽署於該
    申訴書上，被告即以此法連續指摘足以毀損告訴人之事實。當日被告即持該申訴
    書赴臺北市○○○路○段六十六號三十一樓之新光人壽公司，持交新光人壽公司
    申訴課課長甲○○，要求甲○○幫忙處理解約事宜，嗣新光人壽公司將該申訴書
    傳真予告訴人，告訴人向辰○○等人探詢後，始悉上情，因認被告涉犯刑法第三
    百十條第一項及第二項之加重誹謗罪嫌云云。
二、按犯罪事實應依證據認定之，無證據不得推定其犯罪事實；不能證明被告犯罪者
    ，應諭知無罪之判決，刑事訴訟法第一百五十四條第二項及第三百零一條第一項
    分別定有明文。而告訴人之告訴，係以使被告受刑事訴追為目的，是其陳述是否
    與事實相符，仍應調查其他證據以資審認；且認定不利於被告之事實，須依積極
    證據，苟積極證據不足為不利於被告之認定時，即應為有利於被告之認定，更不
    必有何有利之證據（最高法院五十二年台上字第一三號及三十年上字第八一
    六號著有判例可資參照）。復按刑法第三百十條第一項規定：「意圖散布於眾，
    而指摘或傳述足以毀損他人名譽之事者，為誹謗罪，處一年以下有期徒刑、拘役
    或五百元以下罰金」；第二項規定：「散布文字、圖畫犯前項之罪者，處二年以
    下有期徒刑、拘役或一千元以下罰金」。刑法分別對以言詞或文字、圖畫而誹謗
    他人者，科予不同之刑罰，此一刑罰規定是否牴觸憲法保障人民言論自由基本權
    利之意旨，有違反比例原則之虞，向為學說及實務上所爭論，然司法院大法官已
    於民國八十九年七月七日做出釋字第五九號解釋，認為前述刑罰規定，係為防
    止妨礙他人自由權益所必要，與憲法第二十三條所定之比例原則尚無違背。其解
    釋文略以：「言論自由為人民之基本權利，憲法第十一條有明文保障，國家應給
    予最大限度之維護，俾其實現自我、溝通意見、追求真理及監督各種政治或社會
    活動之功能得以發揮。惟為兼顧對個人名譽、隱私及公共利益之保護，法律尚非
    不得對言論自由依其傳播方式為合理之限制。刑法第三百十條第一項及第二項誹
    謗罪即係保護個人法益而設，為防止妨礙他人之自由權利所必要，符合憲法第二
    十三條規定之意旨。至刑法同條第三項前段以對誹謗之事，能證明其為真實者不
    罰，係針對言論內容與事實相符者之保障，並藉以限定刑罰權之範圍，非謂指摘
    或傳述誹謗事項之行為人，必須自行證明其言論內容確屬真實，始能免於刑責。
    惟行為人雖不能證明言論內容為真實，但依其所提證據資料，認為行為人有相當
    理由確信其為真實者，即不能以誹謗罪之刑責相繩，亦不得以此項規定而免除檢
    察官或自訴人於訴訟程序中，依法應負行為人故意毀損他人名譽之舉證責任，或
    法院發現其為真實之義務」等語。即刑事訴訟程序上之公訴人、自訴人等，如欲
    提出此項誹謗罪之刑事追訴，應負有舉證證明被告具有「故意毀損他人名譽」之
    意圖，亦即認為名譽受到某發表言論之人侵害者，必須能夠證明發表言論者具有
    「真正惡意」，抑或發表言論者於發表言論時明知所言非真實或過於輕率疏忽而
    未探究所言是否為真實，則此種不實內容之言論才須受法律制裁。
三、訊據被告堅決否認有何公訴人所指涉有刑法第三百十條第一項、第二項之誹謗犯
    行，辯稱：第一部分的事實我否認，第二部分的事實我雖然有做，但是我的本意
    並不是要誹謗告訴人的名譽，我只是要拿申訴表給申訴課的課長看，用意是為幫
    庚○○爭取較優厚之解約金，並不是意圖毀損告訴人之名譽，也沒有散發給不必
    要的人知道等語。
四、本件公訴人認被告涉有刑法第三百十條第一項及第二項之誹謗犯行，無非係以：
    右揭事實，業據告訴人指訴歷歷，並經證人辰○○、丙○○、辛○○、甲○○證
    述屬實，且有申訴書一紙附卷可佐。再查證人辰○○事前完全不知被告所告知之
    事，且證人丙○○、辛○○對於告訴人與庚○○間之金錢糾紛亦亳無所悉等事實
    ，分為證人辰○○、丙○○、辛○○陳述明確，是被告對不知情且與該糾紛全無
    瓜葛之辰○○、丙○○、辛○○等人，連續以言語或文書指摘前揭足以毀損告訴
    人名譽之事，其欲將該事散布於眾之意圖應已彰然甚明，被告犯嫌應堪認定，為
    其論據。
五、經查：
  (一)公訴意旨認定：被告於民國九十一年四月間某日，在合正公司內，對同事辰○○
    稱：「陳淑珍欺騙庚○○三十多萬元，說要嫁給庚○○，後來也沒有」等語。惟
    為被告所否認，並以：我沒有告訴人辰○○有關陳淑珍欺騙庚○○的事，而且我
    與辰○○在公司時有嫌隙等語置辯。經本院函詢合正公司有關辰○○之詳細人事
    資料，經該公司函覆稱：辰○○自九十一年五月十三日起至同年七月三十一日止
    任職合正公司等語，此有合正公司九十二年八月十三日合（行）字第九二八
    一號函暨所附人事資料各一紙在卷可稽（參見本院卷第十二—十三頁），且
    證人辰○○於本院審理中亦證稱：在合正公司任職期間是九十一年五月至七月底
    等語（參見本院卷第四四頁‧九十二年八月十一日訊問筆錄）。綜上可悉，公訴
    人上開認定被告於九十一年四月間某日對辰○○為前開誹謗云云，顯然無據，自
    不可採。
  (二)公訴意旨雖又認定：被告乃於九十一年四月二十二日，在合正公司上址，持載有
    內容略同上語之申訴書，先後遞交予同事丙○○、辛○○、巳○○、子○○、寅
    ○○、午○○、卯○○、戊○○、乙○○、鄭理台觀看且要求簽名，並稱：「該
    張申訴表是為證明庚○○很老實，其與陳淑珍有交往」、「這張申訴表是希望新
    光人壽能給庚○○多一點解約金」等語，丙○○等人為有助於庚○○，於觀看後
    即均簽署於該申訴書上，被告即以此法連續指摘足以毀損告訴人之事實等語。惟
    亦為被告所否認，並以前揭情詞置辯。復經本院傳喚在該紙申訴表上簽名之人即
    證人辛○○、丙○○、巳○○、乙○○、寅○○、午○○、子○○、戊○○、卯
    ○○於本院審理中分別到庭作證，證人辛○○結證稱：我當初簽申訴表的時候，
    己○○是向我說要證明庚○○很老實，說要拿去新光人壽看能不能多拿一點解約
    金，他並沒有詳加解釋告訴人如何騙庚○○等語（參見本院卷第五二—五三頁）
    ；證人丙○○結證述：我簽這張申訴表之前，我不知道告訴人與庚○○之間有何
    糾紛，只有被告有向我說他們二人有在交往，簽這張申訴表的本意是想幫庚○○
    爭取多一點的解約金等語（參見本院卷第五四—五五頁）；證人巳○○結證以：
    我簽申訴表的本意是希望幫庚○○爭取多一點的解約金等語（參見本院卷第五六
    頁）；證人乙○○結證謂：告訴人與庚○○有何糾紛我不知道，但是我有看到他
    們二人有交往，我之前有聽庚○○跟我說，告訴人有以嫁給庚○○為條件作為條
    件招攬庚○○買保險，被告拿申訴表給我簽時，我才看到行諸於文字，我簽申訴
    表的本意是希望幫庚○○多爭取一點解約金額等語（參見本院卷第五七—五八頁
    ）；證人寅○○、午○○均結證稱：我們在簽申訴表之前就有聽說庚○○在追求
    告訴人，是庚○○之前在工作場合明確告訴我們的，我們有時候遇到告訴人就調
    侃他「何時請我們喝喜酒」，還有向她開玩笑叫她「郭嫂」，但是告訴人並沒有
    否認，只是一副很靦腆的樣子，我們當時簽申訴表是為了幫庚○○去新光人壽陳
    情，多要一點保費回來等語（參見本院卷第一二二—一二三頁）；證人子○○結
    證述：我本來就認識庚○○，申訴表的內容他以前就有向我說過：告訴人欺騙她
    ，他與告訴人交往就花了二十萬元，所以被告拿申訴表給我簽時，我看了之後覺
    得申訴表所寫的與庚○○之前向我說的相符，我就簽了，沒有印象被告有沒有向
    我說過告訴人有欺騙庚○○的感情等語（參見本院卷第一五四—一五七頁）；證
    人戊○○、卯○○均證以：我們會在申訴表上面簽名的目的是為了證明庚○○有
    向告訴人買保險過，為了幫庚○○等語（參見本院卷第一五五—一五六頁）；另
    參以證人丁○○於本院審理中亦證稱：我是合正公司品保部的課長，我不是被告
    、告訴人的直屬主管。告訴人是工務部的，庚○○是製造部壓合課的，被告是乾
    膜課的。被告、告訴人、庚○○之間的事是案發之後傳我來作證，我才知道。我
    是來地檢署時才有看過申訴表，之前沒有看過等語（參見本院卷第四九頁）；證
    人丑○○於本院審理中結證述：我在九十一年年中離職之前在合正公司工作約一
    年多，庚○○有告訴我他向告訴人買保險的事，公司其他的人也有向我說過，被
    告沒有向我說過什麼，沒有聽過被告對我說過申訴表的內容等語（參見本院卷第
    一八三—一八四頁）；證人庚○○結證以：在合正公司內，我有向被告、寅○○
    說告訴人要嫁給我，我才加入保險，但是後來告訴人卻沒有嫁給我等語（參見本
    院卷第四七頁）。綜合上開證人等人所述可知，證人等人或因庚○○本人向同事
    敘述其追求告訴人或遭告訴人欺騙之事，或親眼所見告訴人有與庚○○交往，而
    認為上開申訴表之內容與實際情況尚不有違，基於幫助庚○○的立場才予以簽名
    ，並非在簽名之前毫無所悉該等書面內容，且未於上開申訴表上簽名之案發當時
    合正公司員工丁○○、丑○○在該時亦未聽聞被告有何意圖散布於眾，而以言語
    或文字、圖畫指摘或傳述足以毀損告訴人名譽之事，顯見被告雖有拿上開申訴表
    予證人丙○○、辛○○、巳○○、子○○、寅○○、午○○、卯○○、戊○○、
    乙○○簽名，亦僅係以該書面內容告知予略有耳聞告訴人與庚○○之間糾紛之特
    定之人，顯難認被告具有散布於眾之意圖。
  (三)又上開申訴表係被告與庚○○陪同前往新光人壽公司面交課長甲○○等情，已分
    別據被告及證人甲○○於偵查及本院審理中所同認在卷（參見偵卷第一六八頁反
    面、第一六九頁正面、本院卷第五一頁）。且證人甲○○亦證稱：我並沒有把申
    訴表直接傳真給告訴人看，是傳真給單位主管看。這件事情是我們總公司處理之
    後，再委請單位處長、主任查明，所以公司知道的人也不多，只有相關權責之人
    才知道等語（參見本院卷第五一頁）；新光人壽公司壢六收費處區主任即證人壬○○於本院審理中亦結證以：我第一次看到申訴表是因被告告新光董事長及我們
    偽造文書，臺北總公司把被告投保的相關文件傳真到壢六處的時候，有夾帶這張
    申訴表，申訴表是與其他文件一起傳真過來的等語（參見本院卷第一二六頁），
    核與上開申訴表上顯示留存傳真之電話號碼二二九五六二八八確實係新光人
    壽公司位於臺北縣板橋市○○路○段一四號十一樓之分公司所傳真至新光人壽
    公司壢六處等情相符一致，有上開申訴表影本及中華電信股份有限公司九十二年
    八月十九日臺灣北區電信分公司板橋營運處函各一紙附卷可參（參見偵卷第五頁
    正面、本院卷第七九頁正面），顯見被告雖有拿上開申訴表予證人甲○○，惟係
    洽談有關庚○○與新光人壽公司保險解約事宜，而並未將上開申訴表散布於新光
    人壽公司各處，申訴表之所以流傳到證人壬○○手中，乃係因為證人甲○○及新
    光人壽公司內部作業處理而傳真至新光人壽公司壢六處單位主管，亦難認被告具
    有散布於眾之意圖。是綜上，被告辯稱其並無散布於眾之故意，尚堪採信。
  (四)綜上所述，並揆諸首開法條及司法院大法官釋字第五九號解釋意旨及說明，本
    件尚無以遽認被告上開行為係出於惡意及具有散布於眾之意圖，從而推斷被告涉
    有刑法第三百十條第一項、第二項之誹謗罪責。此外，復查無其他積極證據可認
    被告涉有公訴人所指涉犯刑法第三百十條第一項、第二項之誹謗犯行，被告之誹
    謗犯行洵難認定，自不能證明被告犯罪，依法應為無罪判決之諭知，以昭審慎。
六、本件原係聲請簡易判決處刑，本院認有刑事訴訟法第四百五十一條之一第四項但
    書第三款之情形，改行通常訴訟程序，併予說明。
據上論斷，應依刑事訴訟法第四百五十二條、第三百零一條第一項，判決如主文。
本案經檢察官簡志祥到庭執行職務。
中      華      民      國    九十三    年      一    月     十三     日
                                臺灣桃園地方法院刑事第十二庭
                                    審判長法  官    游  紅  桃
                                          法  官    黃  永  定
                                          法  官    林  家  賢
右正本證明與原本無異。
如不服本判決，應於送達後十日內，向本院提出上訴狀。
                                          書記官    戴  育  萍
中      華      民      國    九十三    年      一      月     十三     日
